【裁判字號】    99,台上,5520
【裁判日期】    990902
【裁判案由】    貪污
【裁判全文】
最高法院刑事判決            九十九年度台上字第五五二０號
上  訴  人  台灣高等法院檢察署檢察官
上  訴  人
即  被  告  甲○○
選任辯護人  余鐘柳律師
上列上訴人等因被告貪污案件，不服台灣高等法院中華民國九十
八年九月十六日第二審更審判決（九十七年度上更(一)字第二二九
號，起訴案號：台灣台北地方法院檢察署九十一年度偵字第一三
九四六號、九十二年度偵字第一０一一八、一四三五一、一七一
七三號），提起上訴，本院判決如下：
    主  文
原判決撤銷，發回台灣高等法院。
    理  由
本件原判決撤銷第一審關於上訴人即被告甲○○受公務機關委託
承辦公務之人員，利用職務上之機會詐取財物部分之科刑判決，
改判依行為時牽連犯關係從一重論處被告商業負責人，連續以明
知為不實之事項，而填製會計憑證罪刑，並就被告被訴公務員利
用職務上之機會詐取財物罪部分敘明不另為無罪之諭知，固非無
見。
惟查：(一)被告以外之人於審判外之言詞或書面陳述，除法律有規
定者外，不得作為證據，刑事訴訟法第一百五十九條第一項定有
明文。所謂法律有規定者，包括同法第一百五十九條之一至之五
所定傳聞證據具有證據能力之例外情形。故如欲採被告以外之人
於審判外之言詞或書面陳述為證據時，必須符合法律規定之例外
情形，並於判決內說明如何符合傳聞證據例外之情況及理由，否
則即有判決理由不備之違法。原判決認定上訴人有如其事實欄所
載商業負責人填製不實會計憑證及行使業務登載不實文書之犯行
，並以證人張煖霞、黃建融於法務部調查局台北市調查處調查員
詢問時之陳述，證人王富吉於該處及檢察官偵查時之證言，以及
卷附中國營建業技術士協會立案證書、法人登記證書、負責人當
選證書、行政院勞工委員會勞職許字第０一三八號職業訓練機構
設立證書、中國營建業技術士協會附設南區職業訓練中心函件暨
所附收支明細表、支票存款送款簿、取款憑條、支票影本、支票
存根、資金往來紀錄、扣案收入支出憑證、久泰建材商行名義之
不實發票、發票存根等文書為其部分論據，但就前述張煖霞、黃
建融、王富吉審判外之陳述及相關之文書證據如何具有證據能力
，未有任何之說明，逕採為論罪之證據，自嫌理由不備。(二)證據
之證明力如何，雖屬於事實審法院自由判斷之職權，而其所為判
斷，仍應受吾人基於日常生活經驗認為確實之經驗法則與邏輯上
當然之論理法則所支配。又證據雖已調查，但若仍有其他必要之
證據未予調查者，即與未經調查無異，如遽行判決，仍難謂無應
於審判期日調查之證據而未予調查之違法。原判決雖以證人趙坤
山、楊銀泉、向清義、謝清和、吳昭南、王風蒼、顏閩寬均證稱
曾提供辦理技能檢定業務使用之相關材料予被告，而其中趙坤山
、謝清和、王風蒼、顏閩寬又證稱未開立統一發票予被告等語，
因而採信被告所辯其辦理前揭技能檢定業務確有支出相關材料費
用，但因部分材料於購買時並無收據或發票可供索取，乃以其為
實際負責人之久泰建材商行之發票核銷等語，並據此認定被告並
無向行政院勞工委員會職業訓練局（下稱職訓局）詐取試務材料
費之行為，乃僅論以行使業務上登載不實文書及商業負責人填製
不實會計憑證罪，而就被告被訴涉犯公務員利用職務上之機會詐
取財物罪嫌部分，不另為無罪之諭知。惟原判決理由雖說明被告
辦理前揭技能檢定業務確有支出相關材料費用云云，但對於被告
所支出之材料費用究竟若干？其實際支出之材料費用，與其所製
作不實統一發票上之金額暨其向職訓局報領之試務材料費金額是
否相符？其中有無浮報或虛報之情形？均未一併詳加調查明白，
遽認被告並無向職訓局詐領試務材料費之犯行，已嫌調查未盡。
且被告若確曾向上述證人及其他廠商購買相關材料以供辦理前揭
檢定業務使用，縱有部分廠商未能開立統一發票，被告似非不能
向其等索取收據或其他購買憑證以供核銷？何以捨此不為，卻寧
願干犯法紀而以久泰建材商行名義填載不實之統一發票，並製作
不實之經費收支明細表及支出憑證明細表持向職訓局核銷試務材
料費？況前述證人所證曾提供販售相關材料予被告，其中趙坤山
稱：「材料錢跟工錢約有（新台幣，下同）一七０、一八０萬元
左右，工錢約佔三分之一」，向清義稱：「差不多二、三十萬元
」、吳昭南稱：「差不多是十萬元左右」，王風蒼稱：「總共七
０、八０萬元左右」，顏閩寬稱：「大約有二十幾萬元」（見上
訴卷第七三、九三至九八頁），倘均屬實，合計金額至多亦僅三
百二十幾萬元，與其向職訓局報領之試務材料費用五百七十三萬
七千三百二十六元，仍有相當之差距，尚不足為被告實際支出之
材料費用高於或等於其向職訓局申領金額之判斷。實情究竟如何
？攸關被告是否以不實發票浮報或虛報費用事實之認定，自應詳
為勾稽調查，明白審認，始足為正確適用法律之依據。原審未遑
詳察，逕以上開不實發票之總金額，較被告所能申領且實際領取
之金額為高，據以推論被告並無虛報，亦無詐欺之不法意圖云云
，而為被告無利用職務上之機會詐取財物犯行之認定，係以未經
證實之前提推論結果，其論斷自有違論理法則，並有應於審判期
日調查之證據未予調查之違法。上訴意旨，均指摘原判決不當，
非無理由，應認原判決（含不另為無罪諭知之利用職務上之機會
詐取財物部分）仍有撤銷發回更審之原因。至原判決說明與填製
不實會計憑證有牽連犯關係之行使業務上登載不實文書罪部分，
基於審判不可分原則，併予發回。
據上論結，應依刑事訴訟法第三百九十七條、第四百零一條，判
決如主文。
中    華    民    國  九十九  年    九    月    二    日
                      最高法院刑事第十一庭
                          審判長法官  石  木  欽
                                法官  洪  佳  濱
                                法官  韓  金  秀
                                法官  段  景  榕
                                法官  周  煙  平
本件正本證明與原本無異
                                      書  記  官
中    華    民    國  九十九  年    九    月    七    日
                                                      Ｅ

司法院資訊處製作；財團法人民間司法改革基金會備份。
